臺灣板橋地方法院民事判決　九十二年度訴字第二一○○號
　　原　　　告　板信商業銀行股份有限公司
　　法定代理人　戊○○
　　訴訟代理人　丙○○
　　送達代收人　乙○○
　　被　　　告　丁○○
　　被　　　告　己○○
　　訴訟代理人　甲○○
?
右當事人間請求返還消費借貸款事件，於民國九十二年十二月二十五日言詞辯論終結
，本院判決如左：
    主    文
被告應連帶給付原告新台幣壹佰拾捌萬零佰貳拾壹元，及如附表所示利息、違約
金。
訴訟費用由被告連帶負擔。
本判決第一項於原告以新台幣肆拾柒萬元為被告供擔保後，得假執行；但被告如於執
行標的拍定、變賣或物之交付前，以新臺幣壹佰拾捌萬零佰貳拾壹元，為原告預
供擔保，得免為假執行。
    事    實
甲、原告方面：
一、聲明：求為判決如主文第一項所示，並陳明願供擔保請准宣告假執行。
二、陳述：
（一）被告丁○○於民國九十年三月九日邀同被告己○○為連帶保證人向原告借款新
      臺幣（下同）五百二十萬元，約定自九十年三月九日起至九十一年三月九日止
      ，按月付息，屆期一次清償本金，利息則按原告銀行基本放款利率計，算嗣後
      隨基本放款利率調整而調整，並同意每十二個月得依放款利率加碼標準檢討核
      算調整。倘一期未依約履行，視為全部屆期，除遲延利息外，逾期在六個月以
      內，按約定利率百分之十，逾期超過六個月以上，按約定利率百分之二十加計
      違約金。詎被告自九十年七月九日起即未依約繳息，視為全部屆期，然經屢催
      未獲置理。期間除經拍賣被告己○○所提供之擔保物，受償部分金額外，迄尚
      餘如附表所示本金、利息及違約金未獲償，為此本於借貸及連帶保證契約關係
      提起本訴，請求被告連帶給付如附表所示本金、利息及違約金。
（二）關於被告抗辯：依鈞院九十年度重訴字六○七號民事確定判決中所認定之抵充
      順序，因而主張被告等二人餘欠僅十二萬五千二百十一元。惟「除別有規定外
      ，確定之終局判決就經裁判之訴訟標的，有既判力。」為民事訟法第四百條第
      一項定有明文。因此判決理由固非不得做為參考，但究無既判力，法院並非不
      得為相歧之認定。且原告於該案中全部勝訴，即使原告認其抵充之順序有違誤
      ，亦因全部勝訴而無從救濟。本件被告丁○○確已指定抵充順序，並非未指定
      抵充順序。即除系爭五百二十萬元款外，另筆以訴外人王瓊麗為連帶保證人之
      二百八十萬元借款，雖均有擔保物，惟經原告評估結果，其擔保價值均有不足
      ，本件不足額為一百三十萬元，另件則為一百四十萬元，合計二百七十萬元。
      依法抵充之債務均屆清償期者，以債務之擔保最少者優先抵充，是以被告丁○
      ○退休金餘額二百五十四萬零四百零四元，應儘先按比例抵充二百七十萬元擔
      保不足部分，而非依借款金額比例抵充。再者被告己○○於原告聲請拍賣其所
      有擔保品後，原告主張債權為如附表所示四百十二萬八千二百八十八元時，並
      無異議，及至原告拍賣不足求償時，始為抗辯，亦違誠信。
三、證據：提出借據一份、授信約定書二份、分配表一份、申請書、不動產押設定調
    查報告表二份。
乙、被告丁○○方面：
    被告丁○○末於言詞辯論期日到場，亦未提出書狀作何聲請或陳述。
丙、被告己○○方面：
一、聲明：求為判決駁回原告之訴；並陳明如受不利判決願供擔保請免為假執行。
二、陳述：
（一）被告己○○就被告丁○○於九十年三月九日向原告所借五百二十萬元債務擔任
      連帶保證人一節，固經法院以九十年度重訴字第六○七號判決確定，但其判決
      理由認丁○○所積欠之前開債務，經以丁○○之退休金債權抵充後，尚餘三百
      六十七萬三千五百八十一元未受償。再經原告聲請強制執行拍賣被告己○○所
      提供擔保物後，受償三百五十四萬八千三百七十元，因此，系爭借款債務充其
      量僅餘十二萬五千二百十一元，即本件原告起訴主張尚餘一百三十八萬三百二
      十一元未獲償，顯然無據。
（二）至原告所提出被告丁○○出具之申請書，被告己○○否認其真正，且依申請書
      所載內容，亦未指賓抵充順序。況原告所提出不動產估價調查表，距離初估核
      貸僅十個月期間，價值竟減至一半左右，其公告地價及公告增值稅皆不減反增
      ，而依九十年第二季房地產景氣動向說明顯示，九十年第二季房地產領先綜合
      指數較去年同季（即八十九年四月至六月）下滑百分之一點四五，綜合指數較
      去年同季下滑百分之五點八九，落後綜合指數較去年同季下滑百分之二點五八
      ，並無原告所指劇烈經濟變動之情形發生。再者本案之抵押權估價表顯示八十
      一年五月二十五日，時值房地產高峰，估擬最高放款值為五百二十八萬二千八
      百七十五元，九十年四月三日時值房地相對低檔，估擬最高放款值為三百九十
      二萬三千八百元，為八十一年七成多，比較二者抵押物估擬價值之前後與相對
      變化，可見有矛盾與偏頗之處，故另案以訴外人王瓊麗為保證人之二百八十萬
      元借款與奀量力產估價調查表，顯然不夠客觀與公正，亦不足採信。另，原告
      指摘被告己○○並未就分配表提出異議一節，因斯時另案正在審理中，是才未
      再提異議。
（三）又依民法第二百五十二條規定，約定之違約金過者，得請求核減至相當數額。
      本件原告所為違約金請求顯然過高，況目前銀行放款利率均在百分之二至三間
      ，原告仍按年息百分之八點零五計算利息，亦欠誠信。
三、證據：提出民事判決書一份。
    理    由
一、本件被告丁○○經合法通知，未於言詞辯論期日到場，核無民事訴訟法第三百八
    十六條所列各款情形，爰依原告之聲請，由其一造辯論而為判決。
二、原告主張，被告丁○○於九十年三月九日邀同被告己○○為連帶保證人向原告借
    款五百二十萬元，約定自九十年三月九日起至九十一年三月九日止，按月付息，
    屆期一次清償本金，利息則按原告銀行基本放款利率計算，嗣後隨基本放款利率
    調整而調整，並同意每十二個月得依放款利率加碼標準檢討核算調整。倘一期未
    依約履行，視為全部屆期，除遲延利息外，逾期在六個月以內，按約定利率百分
    之十，逾期超過六個月以上，按約定利率百分之二十加計違約金。詎被告自九十
    年七月九日起即未依約繳息，視為全部屆期，然經屢催未獲置理。期間除經拍賣
    被告己○○所提供之擔保物，受償部分金額外，迄尚餘如附表所示本金、利息及
    違約金未獲償，為此本於借貸及連帶保證契約關係提起本訴，請求被告連帶給付
    如付表所示本金、利息及違約金等情；被告己○○則以，被告己○○前曾就同筆
    借款及連帶保證債務關係對原告提起消極確認之訴，判決中雖認被告己○○應負
    連帶保證之責，但對主債務人丁○○所積欠五百二十萬元借款以丁○○之退休金
    抵充後，認僅餘三百六十七萬三千五百八十一元未清償，嗣再經原告聲請拍賣抵
    押物受償三百五十四萬八千三百七十元後，前開借款債務僅餘十二萬五千二百十
    一元，並非原告所主張之一百三十餘萬元。另本件原告請求之違約金，明顯過高
    ，利息則未表明依年率或月率計算，且未依約調整，亦欠誠信等語為辯。
三、原告主張，被告丁○○於九十年三月九日邀同被告己○○為連帶保證人向原告借
    款五百二十萬元，約定自九十年三月九日起至九十一年三月九日止，按月付息，
    屆期一次清償本金，利息則按原告銀行基本放款利率計算，嗣後隨基本放款利率
    調整而調整，並同意每十二個月得依放款利率加碼標準檢討核算調整。倘一期未
    依約履行，視為全部屆期，除遲延利息外，逾期在六個月以內，按約定利率百分
    之十，逾期超過六個月以上，按約定利率百分之二十加計違約金。詎被告自九十
    年七月九日起即未依約繳息，視為全部屆期一節，業據提出借據一份、授信契約
    書二份為證，並為被告己○○所不爭執，被告丁○○則經合法通知，既未到庭，
    復未提出書狀供本院審酌，經本院調查之結果，堪認為真正。
四、被告己○○另辯以，系爭五百二十萬元債務，經以被告丁○○之退休金債權抵充
    後，尚餘本金三百六十七萬三千五百八十一元（此有前案判決理由可證），再經
    強制執行受償三百五十四萬八千三百七十元後，僅餘十二萬五千二百十一元等語
    ；然為原告所否認，主張：退休抵充後應尚餘本金四百十二萬八千二百八十八元
    及利息、違約金，再經強制執行程序受償三百五十萬四千零七元（不含執行費四
    萬四千七百二十三元）後，所餘款項如附表所示等情。查關於系爭五百二十萬元
    借款及連帶保證關係，前既經被告己○○對原告提起消極確認之訴判決確定，本
    件首應審究者即為前案判決既判力對本件之羈束力？
（一）按消極確認之訴，經確定判決，認法律關係成立予以駁回時，就該法律關係之
      成立即有既判力，上訴人前對系爭債權提起確認不存在之訴，既受敗訴判決而
      告確定，則被上訴人於後案主張債權存在，請求如數履行，上訴人即應受前案
      既判力之羈束，不容更為債權不存在之主張；民事訴訟法第四百條第一項確定
      判決之既判力，惟於判決主文所判斷之訴訟標的，始可發生。若於訴訟標的以
      外之事項，縱令與為訴訟標的之法律關係有影響，因而於判決理由中對之有所
      判斷，除同條第二項情形外，尚不能因該判決已經確定而認此項判斷有既判力
      （最高法院五十年上字第二三二號判例、七十三年台上字第三二九二號判例參
      照）。
（二）查本件被告己○○前就系爭借款之連帶保證關係、主債權人之借貸關係是否存
      在，對原告提起消極確認之訴（即先位聲明第一項「確認兩造就丁○○於九十
      年三月九日向被告借款五百二十萬元之債務連帶保證關係不存在。」；備位聲
      明第一項「確認被告對於丁○○之債權超過二百二十萬元之部分不存在。」）
      ，經法院判決全部敗訴確定一節，為兩造所不爭執，並有本院九十年重訴字第
      六○七號確定判決一份在卷可佐，堪認為真正。又前開確定判決既為實體判決
      （本案之終局判決），而非以訴不合法而遭駁回，後案相同之當事人，按諸首
      開判例意旨，自受其羈束，不容更為債權不存在之主張（前案之訴訟標的為法
      律關係）。即前案判決關於原告先位聲明第一項部分既為確認被告己○○對系
      爭五百二十萬元連帶保證關係不存在（非為確認證書真偽之訴；且所確認為現
      在之法律關係而非過去之法律關係，即關於過去之法律關係非在得提起確認之
      訴範疇），判決主文遭駁回結果，即認前開五百二十萬元之連帶保證關係全部
      存在。而備位聲明第一項部分既係確認原告對被告丁○○就系爭五百二十萬元
      債權超過二百二十萬元部分不存在，判決主文同遭駁回之結果，亦認前開五百
      二十萬元之借款債權全部存在（即被告否認存在部分為三百萬元，均遭駁回認
      屬存在，再加計被告己○○已承認之二百二十萬元，結論亦屬五百二十萬元均
      存在）（實則前案先、備位聲明，並無不相容之情，僅係攻擊、防禦方法具先
      備位關係）。即承前述，肇於確定判決之既判力，僅以主文為限而不及於理由
      ，是前案主文既為被告己○○全部敗訴之判決，縱於理由內認定被告對原告所
      負前開連帶保證及借款債權，經以被告丁○○之退休金債權抵充後，僅餘三百
      六十七萬三千五百八十一元等情，本院亦無從再為別於主文內容之判斷。
（三）即於前案事實審言辯論終結前已發生之事實，本院固無得再重新審究，惟本件
      原告既自認債權本金僅餘四百十二萬八千二百八十八元，再扣除已經強制執行
      分配之三百五十萬四千零七元，而於本件僅請求其餘如附表所示本金、利息及
      違約金（未逾前案主文認定之金額），於法即無不合。
五、關於本件違約金是否過高？
    按違約金額過高之酌減約定之違約金額過高者，法院得減至相當之數額，民法第
    二百五十二條固定有明文。惟是否相當仍須依一般客觀事實、社會經濟狀況及當
    事人受損害情形。查本件被告未依約繳付利息，視為全部屆期時（九十年七月九
    日），原告銀行之基本放款利率為按年息百分之七點九二計算（此有原告所提出
    之分配表可佐），是原告遲延利息之請求亦按年息百分之七點九二計算，而非若
    被告所指摘未言明利息之計算方式，且未依約按基本放款利率之調整而調整，附
    此敘明。再依系爭借款契約書約定違約金之計付方式為逾期在六個月以內按約定
    利率百分之十，逾期超過六個月以上，按約定利率百分之二十計算。即自九十年
    八月十日起至九十一年二月九日止，違約金為按年息百分之零點七九二；自九十
    一年二月十日起迄清償日止，違約金為按年息百分之一點五八四計，是以加計遲
    延利息結果，為年息百分之八點七一二及百分之九點五零四，距法定最高約定利
    率年息百分之二十，尚有相當之差距，即經本院調查審酌之結果，認本件兩造間
    約定之違約金，尚屬相當，並無過巨而需核減之必要。
五、從而，原告依借貸及連帶保證之法律關係，訴請被告連帶給付如附表所示借款本
    息及違約金，為有理由，應予准許。
六、兩造均陳明願供擔保請准宣告假執行，或免為假執行，經核均無不合，爰各酌定
    相當之擔保金額准許之。
據上論結：本件原告之訴為有理由，並依民事訟法第三百八十五條第一項前段、第八
十五條第二項、第三百九十條第二項、第三百九十二條，判決如主文。
中　　　華　　　民　　　國　　九十三　　年　　一  　　月　　八  　　日
                                    臺灣板橋地方法院民事第一庭
~B法　官　黃信滿
右為正本係照原本作成。
如對本判決上訴，須於判決送達後廿日內向本院提出上訴狀。
中　　　華　　　民　　　國　　九十三　　年　　一  　　月　　八  　　日
~B書記官　吳美瑤
